臺灣雲林地方法院刑事判決　　　　　　　 94年度訴緝字第9號
公　訴　人　台灣雲林地方法院檢察署檢察官
被　　　告　戊○○
上列被告因偽造文書等案件，經檢察官提起公訴（90年度偵字第
4310號），本院裁定進行簡式審判程序，判決如下：
    主  文
戊○○行使偽造私文書，足以生損害於他人，處有期徒刑陸月，
如易科罰金，以佰元折算壹日。
    事實及理由
一、構成犯罪事實：
(一)、戊○○於民國88年09月21日大地震後，遭人倒會，經濟狀況
    惡化，無力支付合會（下稱互助會）會金，卻又思以會養會
    方式支付。其於89年07月間，自任會首招集互助會一會，邀
    集丁○○、乙○○（即互助會名簿上之林桂美）、甲○○○
    （即互助會名簿上之林罔市）、劉興祥（參加4 會，已過世
    ，其會員權利義務由其子女丙○○、劉小玲處理）、張夷禎
    （原名張貴華，參加2 會）等人參加，戊○○在蔡燦如（原
    名蔡秀卿）不知情之情況下，以蔡秀卿之名義參加1 會。會
    員連同會首共36會，每會會金新臺幣（下同）1 萬元，採內
    標制，互助會起訖時間自89年07月10起至92年06月10日止，
    於每月10日，在雲林縣斗六市○○○里○○路398 號戊○○
    原住處競標，以標息最高者得標，並於開標後3 日內向會員
    收取會金。戊○○意圖為自己不法所有，明知未得蔡秀卿（
    即蔡燦如）之同意，於89年08月10日（即第2 會次），在其
    上址住處，利用其不知情之子林俊堂（成年人，現已過世）
    ，偽造「蔡秀卿」之署名及標息金額「2000」元之標單（已
    丟棄滅失），持之向到場之會員丁○○等人騙稱「蔡秀卿」
    得標，而行使偽造私文書，並於開標後三日內，向活會會員
    丁○○等人詐取會金共272000元（8000×34），得手後據為
    己有，均足生損害於各活會會員及蔡秀卿之權益。嗣於90年
    08 月10 日，會員何文義標得會款，戊○○無力支付會款而
    停會，會員丁○○、乙○○、甲○○○、張夷禎等人始知受
    騙。
(二)、案經丁○○、乙○○、甲○○○、張夷禎、丙○○告訴雲林
    縣警察局斗六分局報告臺灣雲林地方法院檢察署檢察官偵查
    起訴。
二、認定犯罪事實所憑之證據及理由：
(一)、被告戊○○於本院審理中之自白、及其於檢察官面前之供述
    筆錄：證明被告招集本互助會知動機、互助會標會過程、嗣
    後停會原因，及其使用蔡秀卿名義參加互助會並自付會款，
    再利用林俊堂偽造蔡秀卿署名及標息而冒標等事實。
(二)、告訴人甲○○○、張夷禎、丙○○、丁○○、乙○○於警詢
    及檢察官面前之指訴筆錄：證明被告招集互助會後，冒標、
    停會、積欠告訴人會款等事實。
(三)、證人何文義於檢察官面前之具結證述筆錄：證明被告招集互
    助會後，何文義於90年08月10日得標，被告未支付會款而停
    會之情形。
(四)、被害人蔡燦如於檢察官面前之陳述筆錄：證明蔡燦如原名蔡
    秀卿，以前曾參加被告所起之互助會，本案互助會被害人蔡
    燦如並未參加，亦未標取互助會金。
(五)、本案互助會約定內容及參加會員名稱（影本）、被告提供之
    互助會名簿（含約定內容、得標會次及標息）、得標與未得
    標會員名單（含標息）（均影本）、死會會員名單影本（含
    會次、標息、會員住址）：證明互助會約定事項、會員姓名
    、人數、開標時地、得標與未得標會員、及各會次得標標息
    金額。
由(二)、(三)、(四)、(五)所得之證據資料顯示，被害人蔡燦如（即蔡秀
卿）確實未參加本次互助會，亦不知遭人冒名得標情事。參酌被
告於第二會次即冒標，並於第14會次即無法支付會金而停會，足
認被告經濟狀況甚窘，係藉冒標取財以支應其他會款，其有為自
己不法所有之詐騙意圖，甚為明確。其冒標之行為自足生損害於
活會會員及蔡燦如之權益。被告坦白認罪與事實相符，自屬可信
。本件事證明確，被告犯行堪以認定，自應依法論科。
三、論罪科刑：
(一)、本件互助會之標單，係以白紙記載姓名及標金之事實，為被
    告供述甚明，則依互助會之約定，乃表示投標會員以多少標
    息標取會款之意思，為參與競標合會會款之用意證明，故本
    件標單應屬刑法第220 條第1 項之準私文書無疑。則被告所
    為，係犯刑法第216 條、第210 條之行使偽造私文書罪、同
    法第339 條第1 項之詐欺取財罪。被告偽造署名為偽造私文
    書之部分行為，被告偽造私文書之低度行為為行使偽造私文
    書之高度行為吸收，皆不另論罪。被告利用不知情之林俊堂
    偽造標單，係間接正犯。被告冒名得標者詐騙各活會會員會
    款之行為，係以1 行為觸犯數罪名，為想像競合犯，應論以
    1 詐欺取財罪。被告行使偽造私文書之目的係在詐騙會款，
    其所犯上述2 罪間，有方法結果之牽連關係，為牽連犯，應
    從重論以行使偽造私文書罪。
(二)、本院審酌：被告犯後於本院審理中坦白認罪，惟其於本院準
    備程序階段，因逃匿為本院通緝，通緝後將近1 年半始為警
    逮捕到案。被告於犯案後，雖與被害人達成賠償之和解，賠
    償被害人部分損失，惟仍未賠償完畢，此有和解書、調解書
    在卷可參，並為告訴人、被告供稱無誤。被告未取得告訴人
    之諒解，其並表示因告訴人提起本案告訴，致其無法收取死
    會會款給告訴人，足見被告彌補損害之誠意不足，犯後態度
    難認良好。被告招集互助會已長達十幾年，本次因遭人倒會
    ，周轉不靈而冒標，冒標之人數為一人，犯罪所得之金額為
    272000元，其犯罪情節及犯罪所生危害尚非嚴重，被告受人
    牽累，由其犯罪動機亦足認可非難性不高。被告年歲已長，
    身患「重症肌無力症」（住院三十日治療）、「胃潰瘍」、
    「大腸息肉」等疾病，有診斷證明書在卷可憑，其身體狀況
    不佳，目前無工作，亦無財產，僅剩老農年金過活，現居住
    於其子住處，由被告目前之生活狀況，若科以重刑，對被告
    之改善並不適當，及其他一切情狀，量處如主文所示之刑，
    並諭知易科罰金之折算標準。被告對科刑雖表示希望受緩刑
    之宣告，惟依被告過去招會之經驗、犯案過程、犯後受通緝
    ，並其現經濟狀況不良等情狀判斷，本院難認被告無再犯之
    虞，自不為緩刑之諭知，併此敘明。至於被告利用林俊堂偽
    造「蔡秀卿」之署名一枚，因該署名所在之標單業已丟棄滅
    失，為被告供稱在案，自無從對該偽造署名或標單為沒收之
    諭知，亦併予敘明。
(三)、按90年01月10日經總統公佈之刑法第41條第1 項規定：「犯
    最重本刑為五年以下有期徒刑以下之刑之罪，而受六個月以
    下有期徒刑或拘役之宣告，因身體、教育、職業、家庭之關
    係或其他正當理由，執行顯有困難者，得以一元以上三元以
    下折算一日，易科罰金，但確因不執行所宣告之刑，難收矯
    正之效，或難以維持法秩序者，不在此限。」、並於同年月
    12 日 生效施行，被告於行為後法律有變更，裁判時之法律
    較有利於行為人，自應適用裁判時法律，應予敘明。
四、應適用之法條
(一)、刑事訴訟法第273 條之1 第1 項、第299 條第1 項前段。
(二)、刑法第2 條第1 項前段、第216 條、第210 條、第339 條第
    1 項、第55條、第41條第1 項前段。
(三)、罰金罰鍰提高標準條例第1條前段。
中　　華　　民　　國　　94　　年　　3 　　月　　30　　日
                  刑事第一庭    法  官  侯廷昌
以上正本證明與原本無異。
如不服本判決，應於本判決送達後10日內，向本院提出上訴狀。
（須附繕本）
                                書記官  馮善詮
中　　華　　民　　國　　94　　年　　3 　　月　　30　　日
附錄法條：
中華民國刑法第216 條 (行使偽造變造或登載不實之文書罪)
行使第二百十條至第二百十五條之文書者，依偽造、變造文書或
登載不實事項或使登載不實事項之規定處斷。
中華民國刑法第210 條 (偽造變造私文書罪)
偽造、變造私文書，足以生損害於公眾或他人者，處五年以下有
期徒刑。
中華民國刑法第339條 (普通詐欺罪)
意圖為自己或第三人不法之所有，以詐術使人將本人或第三人之
物交付者，處五年以下有期徒刑、拘役或科或併科一千元以下罰
金。
以前項方法得財產上不法之利益或使第三人得之者，亦同。
前二項之未遂犯罰之。
